【裁判字號】    99,訴,3440
【裁判日期】    990929
【裁判案由】    遷讓房屋
【裁判全文】
臺灣臺北地方法院民事判決      九十九年度訴字第三四四○號
原      告  張
訴訟代理人  蘇章巍律師
複  代理人  謝宜伶律師
被      告  沈慶台
上列當事人間遷讓房屋事件，本院於民國九十九年九月十五日言
詞辯論終結，判決如下：
    主  文
被告應將門牌號碼為台北市○○區○○路二段十三之一號五樓房
屋之前陽台花架、花台與冷氣主機架拆除以回復原狀後返還原告
，並辦理百合科技有限公司遷出上開房屋之商業登記。
被告應自民國九十九年四月一日起至遷讓返還上開房屋之日為止
，按月給付原告新台幣肆萬捌仟元及按年息百分之五計算之利息
。
被告應給付原告新台幣貳萬參仟壹佰元及自民國九十九年七月二
十七日起至清償日止按年息百分之五計算之利息。
原告其餘之訴駁回
訴訟費用由被告負擔百分之九十五，其餘由原告負擔。
    事實及理由
一、原告之主張略為：
（一）被告前於民國八十九年三月透過訴外人住商不動產仲介公
      司與原告簽訂房屋租賃契約書，租用原告所有門牌號碼為
      臺北市○○區○○路二段十三之一號五樓房屋（下稱系爭
      房屋），作為訴外人百合科技有限公司之營業處所使用。
      約定租期自八十九年四月一日起至九十九年三月三十一日
      止，每年續簽一次，最近一次係自九十八年四月一日起至
      九十九年三月三十一日（下稱系爭租約），每月租金原為
      新臺幣（下同）六萬元，自九十二年二月調降為五萬五千
      元；九十八年四月起再調降至四萬八千元，押租保證金為
      十萬元，並約定系爭房屋所屬碧園大廈管理費由被告負擔
      。
（二）詎被告自九十八年九月起即拒付上開管理費，並以其為海
      外歸國學人，不懂中華民國法律，被騙支付九年管理費為
      由，要求原告返還其所繳之管理費三十四萬二千元，若不
      給付即讓其無償繼續居住七個月云云。惟兩造於歷次租約
      第十四條均約定「承租人所使用之水電費、瓦斯費、營業
      上必需繳納之費用及按大樓樓層之戶數比例分擔之公共費
      用，如電梯維修費、公用電費、水電維修費、清潔費等，
      均應自行負擔」，系爭租約第五條亦約定「租賃房屋之水
      、電、瓦斯、電話、大樓管理費、營業上必須繳納之費用
      自行負責。」，是以兩造約定由被告負擔上開管理費，並
      無不合。原告無法接受被告之上開要求、亦不願再將系爭
      房屋出租予被告，遂於九十八年十二月通知被告系爭租約
      於九十九年三月三十一日到期後，將不再續租。
（三）系爭租約既然已於九十九年三月三十一日到期，兩造復未
      續約，依據系爭租約第八條之約定「租賃期限屆滿，本契
      約自動終止」，以及民法第四百五十條第一項、第四百五
      十五條之規定與所有物返還請求權之法律關係，請求被告
      遷讓返還系爭房屋，並辦理百合科技有限公司遷出之商業
      登記。又系爭租約第六條第四項規定「房屋如有改裝設施
      之必要時，乙方（即被告）應取得甲方（即原告）同意後
      自行改裝，但不得損害原有建築。乙方於交還房屋時，應
      負責回復原狀。」，故原告亦得本於上開契約約定及租賃
      物返還請求權之法律關係，請求被告應將系爭房屋回復原
      狀，即拆除前陽台花架、花台與冷氣主機架。
（四）系爭租約既然已於九十九年三月三十一日因租期屆滿而終
      止，則被告自九十九年四月一日起自屬無權有占有系爭房
      屋，致原告受有相當於租金額之損害，原告自得請求被告
      給付自九十九年四月一日起至遷讓房屋之日止，按月以原
      租金四萬八千元計算之損害金。
（五）系爭租約第五條已經約定「租賃房屋之水、電、瓦斯、電
      話、大樓管理費、營業上必須繳納之費用自行負責。」，
      又兩造之前就系爭房屋所簽訂之租賃契約第十四條亦約定
      「承租人所使用之水電費、瓦斯費、營業上所必需繳納之
      費用及按大樓樓層之戶數比例分擔之公共費用，如電梯維
      修費、公用電費、水電維修費、清潔費等，均應自行負擔
      」，是兩造已經約定管理費應由被告負擔，然被告自九十
      八年九月起即拒付每月三千三百元之大樓管理費，原告僅
      得代墊之，自九十八年九月起至九十九年六月為止，期間
      共計十個月，原告共計代墊三萬三千元，被告應返還之。
（六）綜上，原告爰為下列訴之聲明，並求為判決：
   1、被告應將系爭房屋恢復原狀、拆除前陽臺花架、花臺及冷
      氣主機架、辦理遷出公司商業登記，並將該房屋返還原告
      。
   2、被告應自九十九年四月一日起至遷讓房屋之日止，按月給
      付原告四萬八千元相當於租金之損害金，並按年息百分之
      五計付遲延利息。
   3、被告應給付原告代墊之大樓管理費三萬三千元暨自起訴狀
      繕本送達翌日起至清償日止，按年息百分之五計算之遲延
      利息。
   4、第一至三項判決請依職權宣告假執行。
二、被告之答辯略為：
（一）依民法第四百二十七條規定，就租賃物應納之一切稅捐，
      由出租人負擔。惟原告利用被告去國十餘年，對我國民法
      並不瞭解，回國後在仲介者帶領下看屋，在完全無經驗、
      急迫、無知情況下簽訂由原告事前擬定之房屋租賃契約，
      而於租約第七條第七款約定，將出租人應負擔之法定「稅
      捐繳納義務」改由被告負擔，迄九十八年十二月間，被告
      請教法界人士，始知遭原告刻意矇騙長達九年半之久，上
      開條款除違反民法第四百二十七條及稅捐稽徵法第四十三
      條規定之納稅義務外，並有違民法第一百四十八條之誠信
      原則，依民法第七十一條、第七十二條及第七十四條規定
      ，原告應返還被告因此繳交之款項及其遲延利息，而被告
      自八十九年起九年來，每年依系爭條款匯入二萬四千元至
      原告指定帳戶，以其二倍計算共計為四十三萬二千元（計
      算式：24,000×9×2＝432,000），除用以抵銷原告聲明
      第二項之延遷損害金外，餘款原告並應歸還。
（二）又依公寓大廈管理條例第十條之規定，管理費應由所有權
      人即原告負擔，惟原告未告知被告或與被告協商下，即逕
      行於歷次租約第十四條規定由被告負擔，顯有欺生詐欺之
      嫌。其中八十九年四月一日至九十六年三月三十一日之歷
      次租約係違法明載，九十六年四月一日迄九十八年三月三
      十一日之歷次租約雖無明載，仍違法轉嫁於被告，嗣系爭
      租約第五條第一項中又再度逕行記載，以每月三千元計，
      被告共給付三十三萬九千元（計算式：3,000×113＝
      339,00 0），已違反民法第七十一條、第七十二條、第七
      十四條、第一百四十八條及公寓大廈管理條例第十條規定
      ，除用以抵銷原告聲明第三項之延遷損害金外，餘款原告
      應歸還並加計遲延利息。
（三）此外，被告基於減碳、節能，綠化環保之創意，於九十二
      年二月經原告同意、大樓住戶人管理委員會議及徵得四樓
      鄰居吳德維之瞭解，並經臺北市政府建管處申請中正區○
      ○路○段五樓結構建築圖，依建築樓板所有權由中心線分
      線依施工，屬臺北市違章建築處理要點中「輕舉不查處」
      之範圍，雖少數住戶檢舉或拍照，然業管單位即依已裁定
      不受理，並無所謂具體紛爭。本案如經公正裁決，被告願
      在合理、適切時機後將眾多設備覓妥新公司場所，並予悉
      數搬遷即拆除陽臺花架、花臺及冷氣機架，恢復原狀並遷
      出公司商業登記。
（四）綜上，被告為答辯聲明並求為判決：原告之訴駁回。
四、經查，原告主張被告向原告承租原告所有之系爭房屋，作為
    百合科技有限公司之營業處所使用，租期自八十九年四月一
    日起至九十九年三月三十一日止，每年續簽一次，最近一次
    所簽訂之租約即系爭租約之租期係自九十八年四月一日起至
    九十九年三月三十一日，每月租金原為六萬元，自九十二年
    二月調降為五萬五千元，九十八年四月起再調降至四萬八千
    元，原告於上開租賃期間屆滿之前，即通知被告不再續約，
    而被告於租賃期間，於系爭房屋前陽台搭建花架、花台及冷
    氣主機，並以系爭房屋供百合科技有限公司辦理商業登記等
    情事，為被告所不爭執，並有有原告所提出之系爭租約與之
    前所簽訂之租賃契約（原證四）及九十八年十二月三十日律
    師函文（原證五）各一份為證，先予確認。
五、次查，系爭前已述及，租約既然已於九十九年三月三十一日
    到期，兩造復未續約，則依據系爭租約第八條之約定「租賃
    期限屆滿，本契約自動終止」，以及民法第四百五十條第一
    項之規定「租賃定有期限者，其租賃關係，於期限屆滿時消
    滅」，與同法第四百五十五條前段之規定「承租人於租賃關
    係終止後，應返還租賃物」，以及民法第七百六十七條前段
    之規定「所有人對於無權占有或侵奪其所有物者，得請求返
    還之。」，被告於租賃期間屆滿之後，對於租賃物即系爭房
    屋已經不能本於租賃關係而繼續占有、使用以及收益，故原
    告本於上開契約約定與法文之規定，請求被告返還系爭房屋
    並將辦理上開公司之遷出登記，洵屬有據。
六、再查，系爭租約第六條第四項已經規定「房屋如有改裝設施
    之必要時，乙方（即被告）應取得甲方（即原告）同意後自
    行改裝，但不得損害原有建築。乙方於交還房屋時，應負責
    回復原狀。」是原告於系爭租約終止後，請求被告回復原狀
    即拆除上開花架、花台與冷氣主機，應屬有據。
七、又查，被告於系爭租約終止後，迄今仍未依據上開契約約定
    與法律規定，將系爭房屋返還原告而屬無權占用系爭房屋，
    是以原告主張其因此無法就其所有之系爭房屋為使用收益，
    顯然受有相當於租金之損害，而本於侵權行為損害賠償之法
    律關係，請求被告給付相當於每月租金即四萬元之損害賠償
    與法定遲延利息，為有理由。
八、末查，系爭租約第五條已經約定「租賃房屋之水、電、瓦斯
    、電話、大樓管理費、營業上必須繳納之費用自行負責。」
    ，是依據上述約定，系爭房屋之管理費應由被告負擔。至被
    告雖不否認系爭租約已為上開約定，但辯稱依據公寓大廈管
    理條例第十條之規定，系爭房屋之管理費應由原告負擔等語
    。按共用部分、約定共用部分之修繕、管理、維護，由管理
    負責或管理委員會為之，其費用由公共基金支付或由區分所
    有權人按其共有之應有部分比例分擔之。公寓大廈管理條例
    第十條第二項前段固有明文規定。然上開法文並非強制規定
    應由區分所有權人負擔管理費，或禁止另以契約約定由非區
    分所有權人負擔管理費，而管理費約定應如何負擔如何，衡
    情亦與公共秩序、善良風俗、公共利益無所關連，原告係本
    於系爭租約之上開約定，請求被告應依約履行負擔管理費之
    義務，亦非其行使權利未依據誠實信用之方法為之；此外，
    被告亦未能證明原告有何乘被告之急迫、輕率或無經驗而為
    上開約定之情事，從而被告辯稱依據民法第七十一條、第七
    十二條、第七十四條與第一百四十八條之規定，系爭租約約
    定由被告負擔管理費之約定為無效，應非可採。是以原告本
    於上述約定，主張被告應負擔系爭房屋之管理費，為有理由
    。然查，系爭租約已於九十九年三月三十一日終止，被告依
    據系爭租約所負擔之繳交管理費之義務亦於上開期日屆至而
    歸於消滅，被告並無於租約終止後繼續負擔繳交管理費之義
    務，從而原告主張其代被告墊付九十八年九月份起至九十九
    年六月份為止之管理費，而請求被告返還之，應以其中系爭
    租約存續期間之九十八年九月起至九十九年三月為止之管理
    費共計二萬三千一百元，及自起訴狀繕本送達被告之翌日即
    九十九年七月二十七日起至清償日止，按年息百分之五計算
    之利息，為有理由，應予准許，逾此部分，為無理由，應予
    駁回。
九、至被告辯稱其得以上開原告對於被告之債務主張抵銷，就租
    金部分，按就租賃物應納之一切稅捐，由出租人負擔，民法
    第四百二十七條固有明文規定，惟按民法第四百二十七條所
    謂就租賃物應納之稅捐由出租人負擔並非強制規定，當事人
    不妨為相反之規定，最高法院著有六十五年台上字第一一一
    九號判例要旨可資參照，復依據最高法院八十五年度台上字
    第二五八二號判決要旨之闡釋，因使用收益租賃物而支付之
    對價，即屬租金，至其約定之名稱如何，在非所問，不因原
    告即出租人為節稅而將之名為「房屋裝潢分擔費」而有所差
    異，是被告辯稱原告就上開房屋租金收入應予返還等語，顯
    非可採。另就管理費部分，理由同前所述，被告辯稱原告就
    被告已經繳交之管理費亦負返還之責等語，亦非可採。綜上
    ，被告為上述抵銷之抗辯，均非有據。
十、綜上所述，原告為其訴之聲明所示之請求，應以其中如主文
    第一、二、三像部分，為有理由，應予准許，逾越上開請求
    之部分，為無理由，應予駁回。又原告聲請本院依職權宣告
    准予假執行，經核與民事訴訟法第三百八十九條之要件不符
    ，不能准許。又本案事證已臻明確，、兩造其餘主張與攻擊
    防禦方法，經核均與本案判決結果無影響，爰不一一予以審
    酌，附此敘明。
據上論結，本件原告之訴為一部有理由，一部無理由，依民事訴
訟法第七十九條前段，判決如主文。
中    華    民    國    99    年    9    月     29    日
                  民事第四庭    法  官  匡  偉
以上正本係照原本作成
如對本判決上訴，須於判決送達後20日內向本院提出上訴狀。如
委任律師提起上訴者，應一併繳納上訴審裁判費。
中    華    民    國    99    年    9    月     29    日
                                書記官  巫玉媛

司法院資訊處製作；財團法人民間司法改革基金會備份。
